【裁判字號】    90,上易,2928
【裁判日期】    901121
【裁判案由】    就業服務法
【裁判全文】
臺灣高等法院刑事判決                            九十年度上易字第二九二八號
    上  訴  人  臺灣基隆地方法院檢察署檢察官
    被      告  丙○
                甲○○
                恪揚有限公司
    兼      右
    代  表  人  乙○○
    右四人共同
    選任辯護人  朱昌碩
右上訴人因被告等違反就業服務法案件，不服臺灣基隆地方法院九十年度易字第二０
五號、第二八五號，中華民國九十年六月二十日第一審判決（起訴案號：臺灣基隆地
方法院檢察署九十年度偵字第六五七號、第六五八號、第一二七七號）提起上訴，本
院判決如左：
    主  文
原判決關於丙  ○、甲○○、恪揚有限公司部分均撤銷。
丙○、甲○○違反雇主不得以本人名義聘僱外國人為他人工作之規定，其聘僱人數為
一人，各處有期徒刑參月，如易科罰金，均以參佰元折算壹日。
恪揚有限公司法人之受僱人，因執行業務，違反雇主不得未經許可聘僱他人所申請聘
僱之外國人之規定，其聘僱人數為一人，處罰金新臺幣參萬元；又法人之受僱人，因
執行業務，違反雇主不得未經許可聘僱他人所申請聘僱之外國人之規定，其聘僱人數
為一人，處罰金新臺幣參萬元，應執行罰金新台幣伍萬元。
其他上訴駁回。
    事  實
一、丙○於民國八十八年九月十日，合法申請聘僱印尼籍之「秋瑞亞」（SITI
    CHOIRIYAH）來台，原應在其基隆市○○路六十九巷十六號之住處，擔任看護自
    己之家庭監護工工作。其女婿即甲○○於八十九年十二月四日，合法申請聘僱印
    尼籍之「蘇娃蒂」（SUNARTI）來台，原應於台北市○○區○○路一段一一二巷
    十號擔任看護，後同於上址擔任看護其岳母（即丙○之妻）黃張秀雲之家庭監護
    工工作。其女即丁○○（未經檢察官起訴）在基隆市○○路一三八號，以恪揚有
    限公司受僱人名義（實際負責人），經營「滿客超市」。詎丙○、甲○○均明知
    雇主以本人名義聘僱之外國人，不得為他人工作，又因該「滿客超市」缺乏勞工
    ，竟分別自該二名印尼籍勞工入境來台之日起，至九十年二月三日止，指派該二
    名印尼籍勞工至該「滿客超市」三樓，由丁○○聘僱，以從事水果撿選及包裝等
    工作。嗣於九十年二月三日下午六時許，在該處三樓工作中，當場為警查獲。
    理  由
壹、撤銷改判部分（被告丙  ○、甲○○、恪陽有限公司部分）：
一、訊據被告丙○、甲○○二人均矢口否認有何違反就業服務法之犯行，被告丙○辯
    稱：伊確實有聘僱外籍勞工照顧其妻，偶爾該外籍勞工會隨其妻去超市，順手幫
    忙超市云云。被告甲○○辯稱：伊確實有聘僱外籍勞工照顧其智障的姊姊，嗣其
    妻委請該外籍勞工去看護其岳母，不知何以外籍勞工會去超市工作云云。惟查：
    (一)右揭事實，業據該二名印尼勞工「秋瑞亞」、「蘇娃蒂」於警訊證述甚詳，且
      證人「秋瑞亞」於檢察官訊問時並證述：「我自一九九九年九月十日入境，一
      開始就到超市工作，是丙○指派我到超市工作的」等語在卷（偵查卷第七頁反
      面至第八頁正面）；證人「蘇娃蒂」於檢察官訊問時證稱：「八十九年十二月
      四日申請來台」，「從入境十二月四開始到基隆滿客超市工作」，「我跟秋瑞
      亞一起搭公車去滿客超市」，「一來台灣就到超市工作，沒有看顧，因為老太
      太沒有病，每天八時上班，到下午五點下班」，「除一萬五千五百四十元外，
      到超市工作沒有其他的錢，有送我衣服，供應我三餐」，「在超市負責挑水果
      及包裝的工作」等語在卷（偵查卷第六頁至第八頁），二人均表示，其所看護
      之丙○、黃張秀雲身體健朗，無需人看護；其二人自來台日起，每日從上午八
      時至下午五時均在超市工作，從未從事過看護之工作等情，足見被告丙○、甲○○二人所辯該二名勞工係陪同看護對象黃張秀雲至該超市，並主動幫忙包裝
      水果，其並未指派該二名勞工至該超市工作，亦未支付薪水云云，顯係卸責之
      詞，證人丁○○證稱該二名外勞均係主動幫忙云云，係護被告之詞，均不足
      採信。
    (二)何況，其二名勞工在該處工作時間不短，證人「秋瑞亞」至被查獲為止，在該
      處工作長達一年半，足見被告乙○○辯稱其並未實際負責業務云云，並不可採
      。
    (三)此外，丙○所申請聘僱之「秋瑞亞」，應在基隆市○○區○○路六十九巷十六
      號從事家庭監護工作，被告（甲○○）所申請聘僱之「蘇娃蒂」，應在台北市
      大安區○○路○段一一二巷十號從事家庭監護工作，並已表明受監護人為李柑
      （甲○○之胞姊）一節，有行政院勞工委員會八十八年九月二十七日函及八十
      九年十二月二十日函在卷（原審九十年度易字第二０五號卷第四十一頁至第四
      十四頁）可佐。詎該二名外籍勞工「秋瑞亞」及「蘇娃蒂」竟一開始就不在指
      定之處所工作，而至非指定處所之滿客超市工作，故被告丙○、甲○○二人確
      有違反雇主不得以本人名義聘僱外國人為他人工作之規定至明。
    (四)此外，證人即被告乙○○之姊姊丁○○到庭證稱：「滿客超市是我實際在經營
      ，當初是因在登記公司名稱時，有請人算筆畫，認為乙○○的名字比較好，所
      以我才借用他的名字來登記」等語在卷（本院九十年十一月七日審判筆錄），
      足徵滿客超市（即恪揚有限公司）是丁○○在經營無誤，外籍勞工「秋瑞亞」
      及「蘇娃蒂」二人既然一入境就到非指定處所之滿客超市（即恪揚有限公司）
      工作，則恪揚有限公司法人之受雇人丁○○，確實因執行業務，違反雇主不得
      未經許可聘僱他人所申請聘僱之外國人之規定至明。
    (五)本件事證明確，被告丙○、甲○○、恪揚公司之犯行洵堪認定，應依法論科。
二、按雇主不得以本人名義聘僱外國人為他人工作；雇主不得未經許可聘僱他人所申
    請之外國人，就業服務法第五十三條第二款、第三款分別定有明文。被告丙○、
    甲○○二人為合法雇主，違反上開第五十三條第二款之規定，以本人名義聘僱外
    國人即「秋瑞亞」、「蘇娃蒂」為他人工作，核其二人所為，均係犯就業服務法
    第五十八條第一項前段之罪。被告恪揚有限公司法人之受僱人丁○○（黃女未經
    起訴），違反上開第五十三條第三款之規定，未經許可即聘僱被告丙○、甲○○
    二人所申請之外國人即「秋瑞亞」、「蘇娃蒂」，係犯就業服務法第五十八條第
    一項前段之罪，被告恪揚有限公司為其法人，依就業服務法第五十八條第二項科
    以罰金之刑。
三、原審未予詳察，遽為被告丙○、甲○○及恪揚有限公司無罪之諭知，顯有未洽，
    檢察官上訴指摘及此，為有理由，自應由本院將原判決撤銷改判。爰審酌被告丙○、甲○○二人之素行、犯罪之動機、目的、手段，犯罪時所受之刺激及其品性
    、生活狀況、智識程度、犯罪所生之損害，及犯罪後態度等一情狀，分別量處如
    主文第二項所示之刑。又被告行為後，中華民國刑法第四十一條業於九十年一月
    四日修正，同年月十日經總統公布施行，修正後刑法第四十一條第一項規定：「
    犯最重本刑為五年以下有期徒刑以下之刑之罪，而受六個月以下有期徒刑或拘役
    之宣告，因身體、教育、職業、家庭之關係或其他正當事由，執行顯有困難者，
    得以一元以上三元以下折算一日，易科罰金。但確因不執行所宣告之刑，難收矯
    正之效，或難以維持法秩序者，不在此限。」，第二項規定：「併合處罰之數罪
    ，均有前項情形，其應執行之刑逾六月者，亦同」；同法施行法第三條之一第一
    項規定：「刑法第四十一條之規定，中華民國九十年一月四日刑法修正施行前已
    裁判確定之處罰，未執行或執行未完畢者，亦適用之。」，第二項規定：「未諭
    知得易科罰金之處罰者，亦同。」。被告行為後，刑法第四十一條有變更，修正
    前刑法第四十一條僅規定：「因身體、教育、職業或家庭之關係，執行顯有困難
    」，而修正後刑法第四十一條第一項前段規定「因身體、教育、職業、家庭之關
    係或其他正當事由」，經比較新舊法，修正後刑法第四十一條第一項前段得斟酌
    易科罰金之標準較為寬廣，比較有利於行為人，爰依刑法第二條第一項前段之規
    定，自應適用裁判時之法律，並依修正後刑法第四十一條第一項之規定，諭知易
    科罰金之折算標準。被告恪揚有限公司為法人，其受僱人丁○○先後聘僱二名外
    國人，惟因法人並無基於概括犯意連續犯之問題，應論以二罪，依法各處以如主
    文第三項所示罰金之刑，並定其應執行之刑。
貳、上訴駁回部分（被告乙○○部分）：
一、公訴意旨另以：被告丙○於民國八十八年九月十日，合法申請聘僱印尼籍之「秋
    瑞亞」（SITI CHOIRIYAH）來台，在其基隆市○○路六十九巷十六號之住處，擔
    任看護自己之家庭監護工工作。其女婿即被告甲○○於八十九年十二月四日，合
    法申請聘僱印尼籍之「蘇娃蒂」（SUNARTI）來台，原應於台北市○○區○○路
    一段一一二巷十號擔任看護，後同於上址擔任看護其岳母（即丙○之妻）黃張秀
    雲之家庭監護工工作。其子即被告乙○○在基隆市○○路一三八號，以被告恪揚
    有限公司負責人名義，經營「滿客超市」。詎被告丙○、甲○○均明知雇主以本
    人名義聘僱之外國人，不得為他人工作，又因該「滿客超市」缺乏勞工，竟分別
    自該二名印尼籍勞工入境來台之日起，至九十年二月三日止，指派該二名印尼籍
    勞工至該「滿客超市」三樓，由被告乙○○留用，以從事水果撿選及包裝等工作
    。嗣於九十年二月三日下午六時許，在該處三樓，為警查獲。因認被告乙○○犯
    有就業服務法第五十三條第三款之規定，應依就業服務法第五十八條第一項之規
    定論處云云。
二、訊據被告乙○○堅決否認有何犯行，辯稱：伊姊姊丁○○要開公司，認為借用其
    姓名登記為負責人比較好，伊僅係掛名負責人，實際上並無經營恪揚公司或滿客
    超市之事實等語。
三、公訴人認被告乙○○犯有前揭罪嫌，無非以卷附恪揚有限公司營利事業登記證上
    登記被告乙○○為負責人為其主要論據。
四、按刑事訴訟法上所謂認定犯罪事實之證據，係指足以認定被告確有犯罪行為之積
    極證據而言，該項證據自須適合於被告犯罪事實之認定，始得採為斷罪資料。又
    事實之認定，應憑證據，茍未能發現相當證據，或證據不足以證明，自不能以推
    測或擬制之方法，以為裁判基礎。最高法院分別著有二十九年度上字第三一○五
    號、四十年台上字第八十六號判例可參。經查：恪揚有限公司是由被告乙○○之
    姊姊丁○○負責經營之事實，業經證人丁○○於原審訊問時及本院訊問時證稱屬
    實在卷（原審卷二０五號第三十二頁、第二八五號卷第十三頁、本院九十年十一
    月七日審判筆錄），足徵確係本件恪揚有限公司法人之受僱人丁○○，因執行業
    務，違反雇主不得未經許可聘僱他人所申請聘僱之外國人之規定至明，而與乙○○無涉。此外，復查無其他積極證據足證被告乙○○有公訴人所指之犯行，既不
    能證明被告乙○○犯罪，原審基此為被告乙○○無罪之諭知，核無不合。公訴人
    上訴指摘原判決該部分不當，非有理由，應予駁回。
五、至於丁○○是本件恪揚有限公司法人之受僱人，因執行業務，違反雇主不得未經
    許可聘僱他人所申請聘僱之外國人之規定，犯有就業服務法第五十三條第三款之
    規定之犯行，未經檢察官起訴，本院無從加以審判，宜由檢察官另行偵查處理，
    併此敘明。
據上論斷，應依刑事訴訟法第三百六十九條第一項前段、第三百六十四條、第二百九
十九條第一項前段、第三百六十八條，就業服務法第五十八條第一項前段、第二項，
刑法第二條第一項前段、第十一條前段、第五十一條第七款，修正後刑法第四十一條
第一項前段，罰金罰鍰提高標準條例第二條，判決如主文。
本案經檢察官周誠南到庭執行職務。
中      華      民      國      九十      年      十一    月    二十一日
                              台灣高等法院刑事第二庭
                                  審判長法  官  蔡  長  溪
                                        法  官  楊  貴  志
                                        法  官  林  俊  益
右正本證明與原本無異。
不得上訴。
                                        書記官  陳  明  琴
中      華      民      國     九十     年     十一   月    二十一      日
附錄本判決論罪科刑法條：
就業服務法第五十三條 ：
  雇主不得有左列行為：
  二以本人名義聘僱外國人為他人工作。
  三未經許可聘僱或留用他人所申請聘僱之外國人。
就業服務法第五十八條：
一違反第五十三條第一款、第二款或第三款規定，其聘僱或留用人數為一人者，處六
  月以下有期徒刑、拘役或科或併科新台幣九萬元以下罰金；其聘僱或留用人數為二
  人以上者，處三年以下有期徒刑、拘役或科或併科新台幣三十萬元以下罰金。
二法人之代表人、法人或自然人之代理人、受僱人或其他從業人員，因執行業務犯前
  項之罪者，除處罰其行為人外，對該法人或自然人亦科以前項之罰金。


司法院資訊處製作；財團法人民間司法改革基金會備份。
